【裁判字號】    95,建,209
【裁判日期】    951011
【裁判案由】    給付承攬報酬等
【裁判全文】
臺灣臺北地方法院民事判決               95年度建字第209號
原      告  準揚金屬有限公司
法定代理人  丁○○
訴訟代理人  陳慶尚律師
複 代 理人  沈孟賢律師
被      告  翔聯企業股份有限公司
法定代理人  乙○○
訴訟代理人  朱增祥律師
複 代 理人  丙○○
上列當事人間請求給付承攬報酬等事件，本院於中華民國95年9
月27日言詞辯論終結，判決如下：
    主  文
原告之訴及其假執行之聲請均駁回。
訴訟費用由原告負擔。
    事實及理由
一、原告起訴主張略以：
（一）兩造於民國（下同）90年6月20日簽訂「製品買賣．按裝
      合約書」（下稱系爭合約），原告向被告承包新光三越百
      貨信義二館（即新光三越百貨公司A8館，住址為臺北市○
      ○路12號，下稱A8館）之不鏽鋼門等工程，原約定之工程
      金額加計營業稅後為新臺幣（下同）7,300,000元，嗣經
      雙方合意變更及追加施作項目後，總工程金額加計業稅後
      為8,340,320元，依系爭合約第4條第1項之規定，工程總
      價款10％工程尾款部分，原告得於業主通知清潔完畢，並
      配合理成公司驗收後請領。惟本件原告承包之工程已於90
      年12月間完工，並委請嘉群清潔有限公司清理環境完畢，
      迄今未曾通知原告工程發生瑕疵之情形；而訴外人新光三
      越百貨公司（下稱新光三越）亦早將工程尾款支付被告之
      業主訴外人理成營造工程股份公司（下稱理成公司），足
      證原告所承包之工程實質上已通過驗收，故本件工程尾款
      請求權條件已成就，被告應依約給付上開剩餘10％之工程
      尾款即834,027元。爰起訴請求並聲明：1.被告應給付原
      告834,027元，及自起訴狀繕本送達翌日起至清償日止，
      按週年利率5％計算之利息。2.原告願供擔保，請准宣告
      假執行。
（二）本件尾款付款條件已成就：
  １、查原告向被告承包之工程完工（亦已清潔完畢）同時A8館
      開幕迄今已逾4年半，原告從未獲通知所承包之工程有任
      何走樣、裂損、坍塌或發生其他損害之情事，應足認被告
      及其業主理成公司或新光三越均已認可原告所施作之工程
      品質，況被告自承新光三越已支付被告之業主理成公司尾
      款數年，亦足證原告所承包之工程實質上已通過理成公司
      或新光三越之驗收，縱使未辦理形式上之驗收程序，系爭
      合約尾款之付款條件亦已經成就。
  ２、被告不得以其業主理成公司尚未支付其尾款為理由，拒絕
      給付本件工程尾款：依系爭合約第4條之約定，只要原告
      所承包之工程通過業主驗收，被告即有支付工程尾款之義
      務，被告竟以理成公司尚未給付工程尾款而拒絕原告之請
      求，應可認為被告係以不正當行為阻止付款條件之成就，
      依民法第101條第1項法應視為原告所承作之工程業已通過
      驗收無誤，清償期業已屆至，被告自有給付工程尾款之義
      務甚明。
二、被告抗辯略以：系爭合約第4條約定：「付款方式：依下列
    之規定…3.尾款：業主通知清潔完畢，須配合甲方之業主驗
    收方可請領尾款，付總價款（10％）…」，原告須以「配合
    甲方之業主驗收」為請領尾款之條件，故本件原告請求被告
    給付系爭合約之尾款，當以完成「配合甲方之業主驗收」為
    前提要件。惟查被告與系爭工程之上游承包廠商理成公司簽
    立工程承攬契約書，就保留款之約定，係以「俟業主整體
    驗收合格並對甲方（即理成公司）結清尾款後」為條件，倘
    業主驗收本件工程完成，被告即得請求理成公司支付尾款達
    1,985萬餘元，對被告言，即屬重大利益，此與民法第101條
    第1項規定「因條件成就而受不利益之當事人」顯有差別。
    且被告於收到原告催告付款信函後，即以該信函為附件催促
    理成公司給付工程尾款，絕無懈怠，更無以不正當方法阻止
    業主即理成公司辦理系爭工程驗收完成付款條件之事實。故
    原告置此事實不顧，主張被告以不正當方法阻止付款條件之
    成就，顯不可採。綜上本件系爭合約付款條件尚成就，原告
    不得請求工程尾款。爰聲明：1.原告之訴駁回。2.如受不利
    之判決，願供擔保請准免予假執行。
三、法院協助兩造整理爭點：
（一）兩造不爭執之事項：
  １、兩造於90年6月20日簽訂系爭合約，由原告向被告承包A8
      館之不鏽鋼門等工程，約定工程金額加計營業稅後為7,
      300,000元，兩造合意變更及追加施作項目後，總工程金
      額加計營業稅後為8,340,320元。又依據系爭合約第4條第
      1項之規定，被告應於材料進場時給付原告工程總價款之
      45％，按裝完成後再給付工程總價款45％，至於尾款10％
      部分，則於業主通知清潔完畢，並配合被告之業主驗收後
      請領。嗣被告依約給付原告前二期計總工程款90％之款項
      即7,506,293元）外，尾款834,027元（計算式為8,340,32
      0－7,506,293＝834,027），迄未給付。
  ２、原告系爭合約承包之工程已於90年12月間完工，同時委請
      訴外人嘉群清潔有限公司清理環境完畢，而A8館自91年1
      月1日開幕迄今，均未曾通知原告所承包之工程有任何走
      樣、裂損、坍塌或發生其他損害之情事。
  ３、原告於95年2月22日台北台塑郵局第472號存證信函通知被
      告略以：請被告於一週內辦理結案並給付原告之請款834,
      027元。被告則以95年2月23日新莊五工郵局第208號存證
      信函函覆原告略以：被告尚未獲業主通知辦理驗收事宜，
      依約暫無法支付尾款，現被告己積極催促業主辦理驗收，
      待驗收完成後將主動通知付清尾款等語。而原告委由律師
      於95年6月1日再次發函催告略以：被告應於七日內驗收系
      爭合約工程，不容被告以消極行為延宕驗收日期並支付尾
      款等語。被告則於同年月5日以翔函字第950605號函文函
      覆略以：至今仍無法與業主理成營造公司就A8館石材工程
      案辦理收結案，同時被告極極與業主洽辦驗收結案事宜從
      無懈怠，原告可自行向業主查詢證明。
  ４、95年3月14日被告以新莊五工郵局3月14日第283號存證信
      函通知理成公司略以；前以致電12次請求協助付款未果，
      而被告公司協力廠商（即原告）以存證信函催付工程保留
      款，是再次請求理成公司設定明確窗口處理付款事宜，同
      時並附理成公司新光三越信義二館未付款明細表及原告上
      開95年2月22日存證信函。
（二）兩造協議簡化爭點如下：
  １、系爭合約第4條第1項給付尾款之條件是否成就？
  ２、被告是否以不正當之手段阻止上開條件之成就？
四、法院之判斷：
（一）系爭合約第4條第1項給付尾款之條件並未成就。
  １、按附停止條件之法律行為，於條件成就時發生效力，民法
      第99條第1項定有明文，次按本條所謂停止條件，係當事
      人以將來客觀上不確定事實之成就或不成就，決定法律行
      為效力是否發生之一種附款。經查兩造對簽立系爭合約，
      同時對系爭合約尾款之付款條件為「業主通知清潔完畢，
      須配合甲方（即被告）之業主驗收後方可請領尾款，付總
      價款10％」等事實並不爭執，是自堪信為真實。是判斷系
      爭合約尾款條件是否成就，既應依系爭合約上開內容斷之
      ，不能外求。
  ２、經查系爭合約為轉包工程（次承攬或再承攬）合約，由新
      光三越交由理成公司承攬A8館新建工程，復由理成公司將
      其中帷幕牆工程轉包給被告施作，再由被告將其中不鏽鋼
      部分工程轉包給原告承攬施作而簽立系爭合約等情，此為
      兩造所不爭。是系爭合約所稱甲方（被告）之業主應為訴
      外人理成公司而非新光三越；而系爭合約所上開請領尾款
      內容，即被告能否向原告請領工程尾款，即取決於理成公
      司依其與被告間合約規定，驗收工程完畢之客觀上不確定
      事實。故系爭合約第4條關於工程尾款給付之要件，依前
      揭說明，其性質係屬對於工程尾款是否支付所附加之停止
      條件，亦足證明。
  ３、次查理成公司對於系爭工程並未進行驗收程序等事實，業
      經被告陳述明確，原告對此亦之均不否認，是以系爭合約
      工程並未經業主即理成公司完成驗收，系爭合約所附停止
      條件並未成就，即足說明。再查原告雖另主張系爭工程從
      未獲通知有任何走樣、裂損、坍塌或發生其他損害之情事
      ，應足認被告及其業主理成公司或新光三越均已認可原告
      所施作之工程品質，況被告自承新光三越已支付被告之業
      主理成公司尾款數年，亦足證原告所承包之工程實質上已
      通過理成公司或新光三越之驗收，縱使未辦理形式上之驗
      收程序，本合約尾款之付款條件亦已經成就云云。然查系
      爭工程所謂之業主為理成公司並非新光三越，同時理成公
      司並未驗收亦如前述，故系爭工程迄今未有任何走樣、裂
      損、坍遢或發生其他損害情事，新光三越對理成公司業已
      驗收等情，亦非系爭合約之停止條件成就，原告主張條件
      成就，被告應給付尾款云云，自無理由。
  ４、驗收是否完畢，應以施作之工程是否符合契約內之規定而
      斷，例如施作是否符合設計圖樣與施工說明書之規定，是
      否以所約定之材料施作等均應驗收過程中加以檢驗，而經
      驗收合格後，通常即進入保固期間，故是否完成驗收與系
      爭工程有無發生瑕疵或損害情事，本不能等量齊觀；故原
      告陳稱系爭工程有無任何走樣、裂損、坍遢或其他任何損
      害情事，並非當然與完成系爭合約工程驗收程序有關，亦
      應敘明。又查新光三越業已經支付理成公司工程尾款乙節
      ，雖經證人即理成公司組長甲○○到庭結證述，然此亦為
      新光三越與理成公司內部債之關係，基於債權相對性，核
      亦與原告是否通過理成公司之驗收無涉。從而，原告以前
      詞主張系爭合約請領工程尾款之條件已經成就云云，均屬
      無據。
  ５、依被告提出與理成公司間之工程合約第六條付款辦法約定
      ，保留款（工程款10％），俟業主（即新光三越）總體驗
      驗收合格並對甲方（按理成公司）結清尾款後。與兩造系
      系爭合約上開規定近似，同時系爭合約又將原「三十天內
      完成驗收」字樣刪除，並手寫方式改為「須配合甲方（即
      被告）之業主驗收後方可」請領尾款，付總價價款10％。
      且查證人李光弘亦證稱：「．．尾款的部分雖然已經簽上
      去了，但理成公司的主管還沒有核簽，所以沒有付給被告
      。什麼原因沒有核簽，因我不是經辦，所以我不清楚。」
      、「理成公司與被告間工程不需要驗收」等語。參考兩造
      間系爭合約書給付尾款條件，及被告與理成公司間尾款付
      款條件可知，理成公司與被告間之工程不需要驗收，而兩
      造間系爭合約又以手寫方式改為「須配合甲方（即被告）
      之業主（即理成公司）『驗收』」，是解釋上開兩造間上
      開手寫約定之真意，自應認兩造間上開合約若無需業主即
      被告驗收，則理成公司將其與被告間工程尾款給付被告時
      ，被告即給付本件原告工程尾款之條件始成就，被告始有
      付款義務。原告捨契約明文，認兩造間系爭合約僅需經新
      光三越驗收，而無需理成公司完成驗收云云，自與解釋兩
      造間系爭合約文義不符，難認有理由。
（二）被告並未以不正當之手段阻止上開條件之成就。按當事人
      主張有利於己之事實者，就該事實負有舉證責任，民事訴
      訟法第277條本文定有明文，原告主張被告係以不正當行
      為阻止付款條件之成就，依上開說明，自應由原告就該事
      實負舉證責任。經查原告主張被告以不正當手段阻止系爭
      合約給付尾款條件成就，並提出兩造均不爭執的被告函覆
      原告前開翔函字第950605號函為證。惟查如前述被告在理
      成公司尚未完成驗收之前，依照系爭合約第4條規定給付
      尾款條件本未成就，被告尚無給付工程尾款義務。次查被
      告陳稱業主驗收本件工程完成，被告即得請求理成公司支
      付尾款達1985萬餘元，亦經被告提出與理成公司間之工程
      承攬契約書一件及上開存證信函等為證，是對被告言，亦
      有重大利益，同時被告於收到原告催告付款信函後，即以
      該信函為附件催促理成公司給付工程尾款，絕無懈怠等事
      實，亦有兩造不爭執之理成/新光三越二館（A8）未付款
      明細表影本、95年3月14日新莊五工郵局第283號存證信函
      影本等件附卷可稽，綜上，被告抗辯其並未以不正當方法
      阻止理成公司辦理系爭工程驗收事宜等情，應屬有據。準
      此，原告主張被告以不正當方法阻礙系爭合約工程尾款條
      件成就，依第民法101條第1項擬制系爭工程驗收已經完成
      云云，因未能舉證證明為真實，是其請求亦無理由，應予
      駁回。
五、綜上所述，原告未能舉證證明主張系爭合約第4條給付公程
    尾款之條件已經成就，從而原告依系爭合約之規定，請求被
    告給付尾款834,027元，及自起訴狀繕本送達翌日起至清償
    日止，按週年利率5％計算之利息云云，為無理由，應予駁
    回。又原告之訴既經駁回，其假執行之聲請即失所附麗，應
    併予駁回。
六、本件事證已臻明確，兩造其餘爭點、攻擊防禦方法及未經審
    酌之證據，於判決結果並無影響，爰不一一論述，附此敘明
    。
七、訴訟費用負擔之依據：民事訴訟法第78條。
中    華    民    國    95    年    10   月    11     日
                  民事第四庭    法  官  洪遠亮
以上正本係照原本作成
如對本判決上訴，須於判決送達後20日內向本院提出上訴狀
中    華    民    國    95    年    10  月     11     日
                                書記官  陳莉庭


司法院資訊處製作；財團法人民間司法改革基金會備份。
